ACORDAO-COMPLETO-2440075

ACÓRDÃO 13912/2020 ATA 43/2020 - SEGUNDA CÂMARA

VISTOS, relatados e discutidos estes autos da Tomada de Contas Especial instaurada pelo Ministério da Cidadania tendo por fundamento a omissão no dever de prestar contas dos recursos repassados pelo Fundo Nacional de Assistência Social ao Município de Filadélfia/TO, no exercício de 2009, para a execução dos serviços de Proteção Social Básica - PSB e Proteção Social Especial - PSE.  
       ACORDAM os Ministros do Tribunal de Contas da União, reunidos em Sessão da 2ª Câmara, ante as razões expostas pelo Relator, em: 
        9.1. nos termos dos arts. 1º, inciso I, 16, inciso III, alíneas a e c, 19, caput, e 23, inciso III, da Lei 8.443/1992, julgar irregulares as contas do Sr. Cleber Gomes Espírito Santo, condenando-o ao pagamento das quantias abaixo discriminadas, com a fixação do prazo de quinze dias, a contar da notificação, para comprovar, perante o Tribunal (art. 214, inciso III, alínea a, do Regimento Interno/TCU) , o recolhimento da dívida ao Fundo Nacional de Assistência Social, atualizada monetariamente e acrescida dos juros de mora, calculados a partir das datas indicadas até a do efetivo recolhimento, na forma prevista na legislação em vigor:
	Data 
	Valor (R$) 

	25/8/2009
	300,00

	4/2/2009
	851,00

	9/3/2009
	851,00

	23/3/2009
	851,00

	14/4/2009
	851,00

	13/5/2009
	851,00

	8/6/2009
	851,00

	17/7/2009
	851,00

	20/8/2009
	851,00

	1º/10/2009
	851,00

	17/11/2009
	851,00

	17/11/2009
	851,00

	30/12/2009
	851,00

	6/2/2009
	2.500,00

	20/2/2009
	2.500,00

	10/3/2009
	2.500,00

	13/4/2009
	2.500,00

	14/5/2009
	2.500,00

	16/6/2009
	2.500,00

	13/7/2009
	2.500,00

	17/8/2009
	2.500,00

	15/9/2009
	2.000,00

	13/10/2009
	2.000,00

	19/11/2009
	2.000,00

        9.2. autorizar, caso requerido, nos termos do art. 26 da Lei 8.443/1992, c/c o art. 217 do Regimento Interno/TCU, o parcelamento da dívida em até 36 (trinta e seis) parcelas mensais e sucessivas, sobre as quais incidirão os correspondentes acréscimos legais (débito: atualização monetária e juros de mora) , esclarecendo ao responsável que a falta de pagamento de qualquer parcela importará no vencimento antecipado do saldo devedor, sem prejuízo das demais medidas legais;
        9.3. autorizar, desde logo, com base no art. 28, inciso II, da Lei 8.443/1992, a cobrança judicial da dívida, caso não atendida a notificação;
        9.4. enviar cópia deste Acórdão à Procuradoria da República no Estado do Tocantins, nos termos do § 7° do art. 209 do Regimento Interno/TCU, para a adoção das medidas que entender cabíveis, e ao Ministério da Cidadania, para ciência.

Tomada de Contas Especial instaurada pelo Ministério da Cidadania tendo por fundamento a omissão no dever de prestar contas dos recursos repassados pelo Fundo Nacional de Assistência Social ao Município de Filadélfia/TO, no exercício de 2009, para a execução dos serviços de Proteção Social Básica e Proteção Social Especial.

Segunda Câmara

Município de Filadélfia/TO.

3. Responsável: Cleber Gomes Espírito Santo (XXX.092.343-XX).

13.1. Ministros presentes: Ana Arraes (Presidente), Augusto Nardes, Aroldo Cedraz e Raimundo Carreiro.
13.2. Ministros-Substitutos presentes: Marcos Bemquerer Costa (Relator) e André Luís de Carvalho.

ACORDAO-COMPLETO-2525710

Acórdão 2176/2022 - Segunda Câmara

MARCOS BEMQUERER

Trata-se da Tomada de Contas Especial instaurada pelo Ministério da Cidadania em desfavor do Sr. Cleber Gomes Espírito Santo, ex-Prefeito de Filadélfia/TO, tendo por fundamento a omissão no dever de prestar contas dos recursos recebidos do Fundo Nacional de Assistência Social - FNAS, no exercício de 2009, para a execução dos serviços de Proteção Social Básica - PSB e Proteção Social Especial - PSE naquela municipalidade.  
2.	Transcrevo, a seguir, com os devidos ajustes de forma, a instrução da Secretaria de Controle Externo de Tomada de Contas Especial - Secex/TCE em que os fatos estão circunstanciados (peça 46) :
"HISTÓRICO	
Em 21/11/2015, com fundamento na IN/TCU 71/2012, alterada pela IN/TCU 76/2016 e DN/TCU 155/2016, a Secretária Nacional de Assistência Social autorizou a instauração da tomada de contas especial (peça 19) . O processo foi registrado no sistema e-TCE com o número 4246/2019.
Os recursos repassados pelo Fundo Nacional de Assistência Social ao município de Filadélfia/TO, no período de 6/2 a 30/12/2009, na modalidade fundo a fundo, não foram auditados pelo Departamento Nacional de Auditoria do SUS (Denasus) . 
O fundamento para a instauração da Tomada de Contas Especial, conforme consignado na matriz de responsabilização elaborada pelo tomador de contas, foi a (...) não comprovação da boa e regular aplicação dos recursos federais repassados à Prefeitura Municipal de Filadélfia/TO, em face da omissão no dever de prestar contas dos valores transferidos, no âmbito do PSB/PSE, no exercício de 2009, cujo prazo encerrou-se em 1º/03/2010.
O responsável arrolado na fase interna foi devidamente comunicado e, diante da ausência de justificativas suficientes para elidir a irregularidade e da não devolução dos recursos, instaurou-se a tomada de contas especial.
No relatório (peça 28) , o tomador de contas concluiu que o prejuízo importaria no valor original de R$ 36.512,00, imputando-se a responsabilidade a Cleber Gomes Espírito Santo, Ex-Prefeito Municipal, no período de 1º/1/2009 a 31/12/2012, na condição de gestor dos recursos. 
Em 3/4/2020, a Controladoria-Geral da União emitiu o relatório de auditoria (peça 31) , em concordância com o relatório do tomador de contas. O certificado de auditoria e o parecer do dirigente do órgão de controle interno concluíram pela irregularidade das presentes contas (peças 32 e 33) .
Em 15/4/2020, o ministro responsável pela área atestou haver tomado conhecimento das conclusões contidas no relatório e certificado de auditoria, bem como do parecer conclusivo do dirigente do órgão de controle interno, manifestando-se pela irregularidade das contas, e determinou o encaminhamento do processo ao Tribunal de Contas da União (peça 34) .
Na instrução inicial (peça 37) , analisando-se os documentos nos autos, concluiu-se pela necessidade de realização de citação [do ex-alcaide em função da] (...) não comprovação da boa e regular aplicação dos recursos federais repassados ao município de Filadélfia/TO [tendo em vista] a omissão no dever de prestar contas dos valores transferidos, no âmbito do PSB/PSE, no exercício de 2009, [conforme consignado abaixo] (...) :
	Data 
	Valor (R$) 

	25/8/2009
	300,00

	4/2/2009
	851,00

	9/3/2009
	851,00

	23/3/2009
	851,00

	14/4/2009
	851,00

	13/5/2009
	851,00

	8/6/2009
	851,00

	17/7/2009
	851,00

	20/8/2009
	851,00

	1º/10/2009
	851,00

	17/11/2009
	851,00

	17/11/2009
	851,00

	30/12/2009
	851,00

	6/2/2009
	2.500,00

	20/2/2009
	2.500,00

	10/3/2009
	2.500,00

	13/4/2009
	2.500,00

	14/5/2009
	2.500,00

	16/6/2009
	2.500,00

	13/7/2009
	2.500,00

	17/8/2009
	2.500,00

	15/9/2009
	2.000,00

	13/10/2009
	2.000,00

	19/11/2009
	2.000,00

Em cumprimento ao pronunciamento da unidade (peça 39) , foi efetuada citação do responsável, nos moldes adiante:
Cleber Gomes Espírito Santo - promovida a citação do responsável, conforme delineado adiante:
	Comunicação: Ofício 36521/2020 - Seproc (peça 42) 
Data da Expedição: 10/8/2020
Data da Ciência: 24/8/2020 (peça 46) 
Nome Recebedor: João Jales P. Espírito Santo
Observação: Ofício enviado para o endereço do responsável, conforme pesquisa na base de dados da Receita Federal, custodiada pelo TCU (peça 40) .
Fim do prazo para a defesa: 8/9/2020
	
	Comunicação: Ofício 41192/2020 - Seproc (peça 43) 
Data da Expedição: 13/8/2020
Data da Ciência: 24/8/2020 (peça 47) 
Nome Recebedor: João Jales P. Espírito Santos
Observação: Ofício enviado para o endereço do responsável, conforme pesquisa na base de dados do TSE, custodiada pelo TCU (peça 41) .
Fim do prazo para a defesa: 8/9/2020
	
	Comunicação: Ofício 41193/2020 - Seproc (peça 44) 
Data da Expedição: 13/8/2020
Data da Ciência: 24/8/2020 (peça 45) 
Nome Recebedor: João Jales P. Espírito Santos
Observação: Ofício enviado para o endereço do responsável, conforme pesquisa na base de dados do Renach, custodiada pelo TCU (peça 41) .
Fim do prazo para a defesa: 8/9/2020
	
Conforme Despacho de Conclusão das Comunicações Processuais (peça 48) , as providências inerentes às comunicações processuais foram concluídas. 
Transcorrido o prazo regimental, o responsável Cleber Gomes Espírito Santo permaneceu silente, devendo ser considerado revel, nos termos do art. 12, § 3º, da Lei 8.443/1992.
ANÁLISE DOS PRESSUPOSTOS DE PROCEDIBILIDADE DA IN/TCU 71/2012
Avaliação de Viabilidade do Exercício do Contraditório e Ampla Defesa
0. Verifica-se que não houve o transcurso de mais de dez anos desde o fato gerador sem que tenha havido a notificação do responsável pela autoridade administrativa federal competente (art. 6º, inciso II, c/c art. 19 da IN/TCU 71/2012, modificada pela IN/TCU 76/2016) , uma vez que o fato gerador da irregularidade sancionada ocorreu em 2/3/2010, e o responsável foi notificado sobre a irregularidade pela autoridade administrativa competente (...) por meio do ofício acostado à peça 4, recebido em 1º/10/2010, conforme AR (peça 5) .
Valor de Constituição da TCE 	
Verifica-se, ainda, que o valor atualizado do débito apurado (sem juros) em 1º/1/2017 é de R$ 59.086,29, [valor este] que, apesar de ser inferior ao limite de R$ 100.000,00, (...) em conjunto com o débito 3808/2019, do mesmo responsável, ultrapassa o valor de R$ 100.000,00, na forma estabelecida conforme os arts. 6º, § 1°, e 19 da IN/TCU 71/2012, modificada pela IN/TCU 76/2016. 
OUTROS PROCESSOS/DÉBITOS NOS SISTEMAS DO TCU COM OS MESMOS RESPONSÁVEIS
Informa-se que foi encontrado processo no Tribunal com o mesmo responsável:
	Responsável
	Processos

	Cleber Gomes Espírito Santo
	1) Processo 028.148/2013-4 [TCE, encerrado, 'Motivo:  Impugnação de despesas referentes ao Convênio 32/2004, firmado com o Ministério da Integração Nacional']
2) Processo 011.070/2018-8 [CBEX, encerrado, 'Cobrança Executiva de multa originária do AC-13220-42/2016-2C, referente ao TC Processo 028.148/2013-4']
3) Processo 020.442/2016-5 [CBEX, encerrado, 'Cobrança Executiva de débito originária do AC-6224-17/2016-2C, referente ao TC Processo 022.898/2015-8']
4) Processo 022.898/2015-8 [TCE, encerrado, 'Motivo: Impugnação total de despesas ref. ao PNATE- 2010 e PDDE-2010']
5) Processo 020.443/2016-1 [CBEX, encerrado, 'Cobrança Executiva de multa originária do AC-6224-17/2016-2C , referente ao TC Processo 022.898/2015-8']
6) Processo 015.969/2020-7 [CBEX, encerrado, 'Cobrança Executiva de débito originária do AC-13220-42/2016-2C, referente ao TC Processo 028.148/2013-4']

Informa-se que foi encontrado débito imputável aos responsáveis em outras TCEs registradas no sistema e-TCE:
	Responsável
	TCE

	Cleber Gomes Espírito Santo
	3808/2019 (R$ 32.281,00) - Aguardando pronunciamento do supervisor

A tomada de contas especial está, assim, devidamente constituída e em condição de ser instruída.
EXAME TÉCNICO
Da validade das notificações:
Preliminarmente, cumpre tecer breves considerações sobre a forma como são realizadas as comunicações processuais no TCU. A esse respeito, destacam-se o art. 179, do Regimento Interno do TCU (Resolução 155, de 4/12/2002) e o art. 4º, inciso III, § 1º, da Resolução TCU 170, de 30 de junho de 2004, in verbis:
'Art. 179. A citação, a audiência ou a notificação, bem como a comunicação de diligência, farse-ão:
I - mediante ciência da parte, efetivada por servidor designado, por meio eletrônico, fac-símile, telegrama ou qualquer outra forma, desde que fique confirmada inequivocamente a entrega da comunicação ao destinatário;
II - mediante carta registrada, com aviso de recebimento que comprove a entrega no endereço do destinatário;
III - por edital publicado no Diário Oficial da União, quando o seu destinatário não for localizado
 (...) 
Art. 3º As comunicações serão dirigidas ao responsável, ou ao interessado, ou ao dirigente de órgão ou entidade, ou ao representante legal ou ao procurador constituído nos autos, com poderes expressos no mandato para esse fim, por meio de:
I - correio eletrônico, fac-símile ou telegrama;
II - servidor designado;
III - carta registrada, com aviso de recebimento;
IV - edital publicado no Diário Oficial da União, quando o seu destinatário não for localizado, nas hipóteses em que seja necessário o exercício de defesa.
Art. 4º. Consideram-se entregues as comunicações:
I - efetivadas conforme disposto nos incisos I e II do artigo anterior, mediante confirmação da ciência do destinatário;
II - realizadas na forma prevista no inciso III do artigo anterior, com o retorno do aviso de recebimento, entregue comprovadamente no endereço do destinatário;
III - na data de publicação do edital no Diário Oficial da União, quando realizadas na forma prevista no inciso IV do artigo anterior.
§ 1º O endereço do destinatário deverá ser previamente confirmado mediante consulta aos sistemas disponíveis ao Tribunal ou a outros meios de informação, a qual deverá ser juntada ao respectivo processo.'
Bem se vê, portanto, que a validade da citação via postal não depende de que o aviso de recebimento seja assinado pelo próprio destinatário da comunicação, o que dispensa, no caso em tela, a entrega do AR em "mãos próprias". A exigência da norma é no sentido de o Tribunal verificar se a correspondência foi entregue no endereço correto, residindo aqui a necessidade de certeza inequívoca. 
 (...) 
Da revelia do responsável Cleber Gomes Espírito Santo
No caso vertente, a citação do Sr. Cleber Gomes Espírito Santo se deu em endereços provenientes de pesquisas de endereços realizadas pelo TCU (vide parágrafos acima) , porquanto, devido ao insucesso de realizar a citação em endereços constantes na base de dados da Receita custodiada pelo TCU, buscou-se a notificação em endereços provenientes das bases de dados públicas custodiadas pelo TCU (TSE e Renach) e das bases de dados do próprio TCU. A entrega dos ofícios citatórios nesses endereços ficou comprovada conforme detalhamento a seguir:
23.1 Cleber Gomes Espírito Santo, ofício 36521/2020 - Seproc (peça 42) , origem no sistema da Receita Federal; ofício 41192/2020 - Seproc (peça 43) , origem no sistema do TSE e ofício 41193/2020 - Seproc (peça 44) , origem no sistema do Renach.
Nos processos do TCU, a revelia não leva à presunção de que seriam verdadeiras todas as imputações levantadas contra os responsáveis, diferentemente do que ocorre no processo civil, em que a revelia do réu opera a presunção da verdade dos fatos narrados pelo autor (Acórdão 1009/2018-TCU-Plenário, Relator Min. Bruno Dantas; 2369/2013 - TCU - Plenário, Relator Min. Benjamin Zymler e 2449/2013 - TCU - Plenário, Relator Min. Benjamin Zymler) . Dessa forma, a avaliação da responsabilidade do agente não pode prescindir da prova existente no processo ou para ele carreada. 
Ao não apresentar sua defesa, o responsável deixou de produzir prova da regular aplicação dos recursos sob sua responsabilidade, em afronta às normas que impõem aos gestores públicos a obrigação legal de, sempre que demandados pelos órgãos de controle, apresentar os documentos que demonstrem a correta utilização das verbas públicas, a exemplo do contido no art. 93 do Decreto-Lei 200/1967: 'Quem quer que utilize dinheiros públicos terá de justificar seu bom e regular emprego na conformidade das leis, regulamentos e normas emanadas das autoridades administrativas competentes.'
Mesmo as alegações de defesa não sendo apresentadas, considerando o princípio da verdade real que rege esta Corte, procurou-se buscar, em manifestações do responsável na fase interna desta Tomada de Contas Especial, se havia algum argumento que pudesse ser aproveitado a seu favor. 
Os argumentos apresentados na fase interna (peça 14) não elidem as irregularidades apontadas.
Em se tratando de processo em que a parte interessada não se manifestou acerca das irregularidades imputadas, não há elementos para que se possa efetivamente aferir e reconhecer a ocorrência de boa-fé na conduta do responsável, podendo este Tribunal, desde logo, proferir o julgamento de mérito pela irregularidade das contas, conforme os termos dos §§ 2º e 6º do art. 202 do Regimento Interno do TCU. (Acórdão 2064/2011-TCU-Primeira Câmara (relator Min. Ubiratan Aguiar) , 6.182/2011-TCU-1ª Câmara (relator Min. Subst. Weder de Oliveira) , 4.072/2010-TCU-1ª Câmara (Relator Min. Valmir Campelo) , 1.189/2009-TCU-1ª Câmara (Relator Min. Subst. Marcos Bemquerer) , 731/2008-TCU-Plenário (Relator Min. Aroldo Cedraz) .
Dessa forma, o responsável Cleber Gomes Espírito Santo deve ser considerado revel, nos termos do art. 12, § 3º, da Lei 8.443/1992, devendo as contas serem julgadas irregulares, condenando-o ao débito apurado.
Prescrição da Pretensão Punitiva
Vale ressaltar que a pretensão punitiva do TCU, conforme Acórdão 1441/2016-TCU-Plenário, Relator Min. Benjamin Zymler, que uniformizou a jurisprudência acerca dessa questão, subordina-se ao prazo geral de prescrição indicado no art. 205 do Código Civil, que é de dez anos, contado da data de ocorrência da irregularidade sancionada, nos termos do art. 189 do Código Civil, sendo este prazo interrompido pelo ato que ordenar a citação, a audiência ou a oitiva do responsável.
No caso em exame, ocorreu a prescrição, uma vez que a irregularidade sancionada ocorreu em 2/3/2010, e o ato de ordenação da citação ocorreu em 14/7/2020 (peça 39) .
CONCLUSÃO
Em face da análise promovida na seção 'Exame Técnico', verifica-se que o Sr. Cleber Gomes Espírito Santo não logrou comprovar a boa e regular aplicação dos recursos, instado a se manifestar, optou pelo silêncio, configurando a revelia, nos termos do § 3º, do art. 12, da Lei 8.443/1992. Ademais, inexistem nos autos elementos que demonstrem a boa-fé do responsável ou a ocorrência de outras excludentes de culpabilidade.
Verifica-se também que houve a prescrição da pretensão punitiva, conforme análise já realizada.
Tendo em vista que não constam dos autos elementos que permitam reconhecer a boa-fé do responsável, sugere-se que as suas contas sejam julgadas irregulares, nos termos do art. 202, § 6º, do Regimento Interno do TCU, com a imputação do débito atualizado monetariamente e acrescido de juros de mora, nos termos do art. 202, § 1º, do Regimento Interno do TCU, descontado o valor eventualmente recolhido.
Por fim, como não houve elementos que pudessem modificar o entendimento acerca das irregularidades em apuração, mantém-se a matriz de responsabilização presente na peça 36."
3.	Com base em tais ponderações, a Secex/TCE propõe, em síntese: a) considerar o responsável revel, nos termos do art. 12, § 3º, da Lei 8.443/1992; b) julgar irregulares suas contas; c) imputar-lhe o débito apurado nos autos; e d) remeter cópia do Acórdão que sobrevier ao Ministério Público da União (peças 49, pp. 8/9, 50 e 51) .
4.	O Ministério Público especializado, em parecer da lavra do Procurador Júlio Marcelo de Oliveira, anui ao encaminhamento alvitrado pela unidade técnica (peça 52) .
		É o Relatório.

não há.

Procurador Júlio Marcelo de Oliveira.

TOMADA DE CONTAS ESPECIAL. FUNDO NACIONAL DE ASSISTÊNCIA SOCIAL. TRANSFERÊNCIA FUNDO A FUNDO. SISTEMA ÚNICO DE ASSISTÊNCIA SOCIAL. PROGRAMAS DE PROTEÇÃO SOCIAL BÁSICA E PROTEÇÃO SOCIAL ESPECIAL. NÃO COMPROVAÇÃO DA BOA E REGULAR APLICAÇÃO DOS RECURSOS TRANSFERIDOS EM DECORRÊNCIA DA OMISSÃO NO DEVER DE PRESTAR CONTAS. CITAÇÃO DO EX-PREFEITO. REVELIA. CONTAS IRREGULARES. DÉBITO. PRESCRIÇÃO DA PRETENSÃO PUNITIVA. 1) Julgam-se irregulares as contas e em débito o responsável em função da não comprovação da boa e regular aplicação de recursos federais recebidos no âmbito do Sistema Único de Assistência Social. 2) O ônus de comprovar a regularidade da integral aplicação dos recursos públicos ao objeto de programa federal compete ao gestor, por meio de documentação idônea, que demonstre, de forma efetiva, os gastos efetuados e o nexo de causalidade entre as despesas realizadas e a verba federal recebida.

TOMADA DE CONTAS ESPECIAL (TCE)

Secretaria de Controle Externo de Tomada de Contas Especial - Secex/TCE.

Em exame a Tomada de Contas Especial instaurada pelo Ministério da Cidadania em desfavor do Sr. Cleber Gomes Espírito Santo, ex-Prefeito de Filadélfia/TO, tendo por fundamento a omissão no dever de prestar contas dos recursos recebidos do Fundo Nacional de Assistência Social - FNAS, no exercício de 2009, para a execução dos serviços de Proteção Social Básica - PSB e Proteção Social Especial - PSE naquela municipalidade. 
2.	O FNAS transferiu ao ente federado o montante de R$ 36.512,00, conforme consignado na tabela abaixo:
	Data 
	Valor (R$) 

	25/8/2009
	300,00

	4/2/2009
	851,00

	9/3/2009
	851,00

	23/3/2009
	851,00

	14/4/2009
	851,00

	13/5/2009
	851,00

	8/6/2009
	851,00

	17/7/2009
	851,00

	20/8/2009
	851,00

	1º/10/2009
	851,00

	17/11/2009
	851,00

	17/11/2009
	851,00

	30/12/2009
	851,00

	6/2/2009
	2.500,00

	20/2/2009
	2.500,00

	10/3/2009
	2.500,00

	13/4/2009
	2.500,00

	14/5/2009
	2.500,00

	16/6/2009
	2.500,00

	13/7/2009
	2.500,00

	17/8/2009
	2.500,00

	15/9/2009
	2.000,00

	13/10/2009
	2.000,00

	19/11/2009
	2.000,00

3.	Em função da ausência da prestação de contas, cujo prazo se encerrou em 1º/3/2010, o Ministério da Cidadania notificou o responsável para sanar a falha sem, no entanto, ter obtido sucesso, o que levou aquele órgão a instaurar a presente TCE.
4.	No âmbito deste Tribunal, a Secex/TCE efetuou, por delegação de competência, a citação do Sr. Cleber Gomes Espírito Santo pelo débito descrito no item 2 supra, em função da não comprovação da boa e regular aplicação dos recursos recebidos do FNAS decorrente da omissão no dever de prestar contas.   
5.	Transcorrido in albis o prazo para a apresentação dos elementos de defesa, a Secex/TCE apresenta proposta de mérito que contempla, em síntese: a) considerar revel o responsável, nos termos do art. 12, § 3º, da Lei 8.443/1992; b) julgar irregulares suas contas; c) imputar-lhe o débito apurado nos autos; e d) remeter cópia do Acórdão que sobrevier ao Ministério Público da União.
6.	O Ministério Público especializado, em parecer da lavra do Procurador Júlio Marcelo de Oliveira, anui ao encaminhamento alvitrado pela unidade técnica.
7.	Destaco inicialmente que, embora o débito em foco, atualizado até a data de 1º/1/2017, na forma disposta no art. 6º, inciso I, e § 4º, da Instrução Normativa IN/TCU 71/2012, importe no montante de R$ 59.086,29, ou seja, inferior ao valor de alçada previsto naquele normativo, de acordo com a Secex/TCE, há outro débito de responsabilidade do Sr. Cleber Gomes Espírito Santo (3808/2019) que, devidamente atualizado e somado ao dano ora em foco, monta a quantia superior a R$ 100.000,00.
8.	Como tenho ressaltado, a omissão no dever de prestar contas de recursos federais recebidos por meio de transferências voluntárias impede a comprovação da regular aplicação daquela verba, situação que configura presunção juris tantum da existência de débito. 
9.	Como é cediço, a imposição de comprovar a boa e regular utilização de recursos federais recebidos decorre do ordenamento jurídico, a teor do bloco normativo composto pelas disposições dos arts. 70, parágrafo único, da Constituição Federal, 93 do Decreto-lei 200/1967 e 66 do Decreto 93.872/1986.
10.	Se o Sr. Cleber Gomes Espírito Santo não logrou êxito em apresentar ao FNAS e tampouco a este Tribunal documentação idônea que demonstrasse, de forma cabal, a correta destinação da verba repassada, cabe julgar irregulares as suas contas.   
11.	Cumpre destacar que o responsável foi regularmente chamado aos autos pela Secex/TCE no endereço constante da base de dados do Sistema CPF da Receita Federal do Brasil, mas optou por permanecer silente, tornando-se revel, nos termos do art. 12, § 3º, da Lei 8.443/1992, o que impõe o prosseguimento do processo. 
12.	Dessarte, devem-se julgar irregulares as contas do Sr. Cleber Gomes Espírito Santo, imputando-se-lhe o débito apurado nestes autos.
13.	Decerto, o caso comportaria a aplicação da sanção pecuniária insculpida no art. 57 da Lei Orgânica do TCU. Todavia, nos moldes do Acórdão 1.441/2016 - Plenário (relator ministro Benjamin Zymler; redator ministro Walton Alencar Rodrigues) , referente a incidente de uniformização de jurisprudência, restou assente que a pretensão punitiva do TCU se subordina ao prazo geral de prescrição de dez anos indicado no art. 205 do Código Civil, contado a partir da data da ocorrência da irregularidade sancionada, nos termos do art. 189, inciso I, do Código Civil, sendo este prazo interrompido pelo ato que ordenar a citação, a audiência ou a oitiva do responsável.
14.	Conforme verificado, a data limite para o encaminhamento da prestação de contas era o dia 1º/3/2010 e o ato ordinatório da citação ocorreu em 14/7/2020 (peça 39) , ou seja, quando transcorrido mais de dez anos, o que configura a prescrição da pretensão punitiva.  
15. 	Oportuno, por fim, com base no § 7° do art. 209 do Regimento Interno/TCU, encaminhar cópia do Acórdão que sobrevier à Procuradoria da República no Estado do Tocantins, para a adoção das medidas de sua alçada e ao Ministério da Cidadania, para ciência. 
	Ante o exposto, manifesto-me por que seja adotado o Acórdão que ora submeto a este Colegiado. 
	
T.C.U., Sala das Sessões, em 1º de dezembro de 2020.
MARCOS BEMQUERER COSTA
Relator